臺灣高等法院民事判決
108年度重上字第808號
上  訴  人  張楊寶蓮
參  加  人  張慧淳  
            張文馨  
            張瑞堂  
上四人共同
訴訟代理人  林家祺律師
複  代理人  葉兆中律師
            王琬華律師
被 上訴人   沈剛    


            賴玉敏  
共      同
訴訟代理人  林辰彥律師
複  代理人  黃淑怡律師
            張理樂律師 
上列當事人間請求確認贈與關係無效等事件，上訴人對於中華民
國108年7月30日臺灣臺北地方法院104年度訴字第983號第一審判
決提起上訴，本院不經言詞辯論，判決如下：
    主      文
原判決廢棄，移送福建金門地方法院。
    事實及理由
一、按第二審訴之變更或追加，非經他造同意不得為之，但請求
    之基礎事實同一者，不在此限，民事訴訟法第446條第1項、
    第255條第1項第2款定有明文。上訴人起訴主張：伊為被上
    訴人沈剛之債權人，沈剛為規避債務，竟於民國89年1月20
    日以夫妻贈與為登記原因，將原判決附表所示不動產（下稱
    系爭不動產）移轉登記予其配偶即被上訴人賴玉敏，屬通謀
    虛偽意思表示，致伊對沈剛之債權無法獲償。爰於原審依民
    法第87條第1項前段、第242條、第113條、第767條第1項中
    段規定，聲明求為：（一）確認被上訴人間就系爭不動產於
    89年1月3日之贈與行為及同年月20日之移轉登記行為均無效
    ；（二）賴玉敏就系爭不動產於89年1月20日所為之所有權
    移轉登記應予塗銷，回復登記為沈剛所有之判決（見原審卷
    二第274、275頁）。原審判決上訴人全部敗訴，上訴人提起
    上訴後，追加民法第184條第1項、第2項為請求權基礎，求
    為前開（二）聲明之判決（見本院卷第152、153、350頁）
    。核其請求之基礎事實同一，合於上開規定，應予准許。
二、次按同一訴訟，數法院有管轄權者，原告得任向其中一法院
    起訴，民事訴訟法第22條定有明文。原告就不同之訴訟標的
    ，對於同一或多數被告提起合併之訴，其中一訴訟標的為專
    屬管轄，他訴訟標的非屬專屬管轄，得否分由不同法院管轄
    ？民事訴訟法就此原應積極設其規定者，卻未定有規範，乃
    屬「公開的漏洞（開放的漏洞）」。於此情形，參照該法除
    於第1條至第31條之3，分就普通審判籍、特別審判籍、指定
    管轄、管轄競合、專屬管轄、合意管轄及訴訟移送等設有專
    節外，復於第248條前段針對「客觀之訴的合併」，另規定
    ：「對於同一被告之數宗訴訟，除定有專屬管轄者外，得向
    就其中一訴訟有管轄權之法院合併提起之」，並於第53條第
    2款規定：「二人以上於下列各款情形，得為共同訴訟人，
    一同起訴或一同被訴：二、為訴訟標的之權利或義務，本於
    同一之事實上及法律上原因者」。尋繹其規範意旨，均側重
    於「便利當事人訴訟」之目的，並基於專屬管轄之公益性，
    為有助於裁判之正確及訴訟之進行，自可透過「個別類推適
    用」該法第248條前段、第53條第2款規定；或「整體類推適
    用」該法因揭櫫「便利訴訟」之立法趣旨，演繹其所以設管
    轄法院之基本精神，而得出該法規範之「一般的法律原則」
    ，將此類訴訟事件，本於是項原則，併由專屬管轄法院審理
    ，以填補該法之「公開的漏洞」，進而兼顧兩造之訴訟利益
    及節省司法資源之公共利益（最高法院108年度台抗字第51
    號、102年度台抗字第67號裁定意旨參照）。上訴人提起本
    件訴訟，其中確認被上訴人間就系爭不動產之所有權移轉登
    記行為無效、賴玉敏塗銷所有權移轉登記，回復登記為沈剛
    所有部分，核係民事訴訟法第10條第1項所定事件，應專屬
    由系爭不動產所在地之福建金門地方法院（下稱金門地院）
    管轄。另確認被上訴人間就系爭不動產之贈與行為無效部分
    ，係因系爭不動產涉訟，依民事訴訟法第10條第2項規定，
    本得由不動產所在地之金門地院管轄，且依上說明，與上訴
    人於本院追加民法第184條部分均宜併由專屬管轄法院之金
    門地院管轄。原審未予查明，即違背此一專屬管轄之規定，
    逕為判決，於法自有未洽，為維持審級利益，並保障當事人
    之訴訟權，爰不經言詞辯論，由本院將原判決廢棄，並依職
    權將本件移送至金門地院，以符法制。
三、據上論結，本件上訴為有理由，爰判決如主文。 
中　　華　　民　　國　　109 　年　　5 　　月　　12　　日
                  民事第二十四庭
                      審判長法  官  周舒雁
                            法  官  陳杰正
                            法  官  沈佳宜
正本係照原本作成。
如不服本判決，應於收受送達後20日內向本院提出上訴書狀，其
未表明上訴理由者，應於提出上訴後20日內向本院補提理由書狀
（均須按他造當事人之人數附繕本）上訴時應提出委任律師或具
有律師資格之人之委任狀；委任有律師資格者，另應附具律師資
格證書及釋明委任人與受任人有民事訴訟法第466條之1 第1項但
書或第2項（詳附註）所定關係之釋明文書影本。如委任律師提
起上訴者，應一併繳納上訴審裁判費。
中　　華　　民　　國　　109 　年　　5 　　月　　13　　日

  　　　　　　　　　　　　　書記官  蕭麗珍
附註：
民事訴訟法第466條之1（第1項、第2項）：
對於第二審判決上訴，上訴人應委任律師為訴訟代理人。但上訴
人或其法定代理人具有律師資格者，不在此限。
上訴人之配偶、三親等內之血親、二親等內之姻親，或上訴人為
法人、中央或地方機關時，其所屬專任人員具有律師資格並經法
院認為適當者，亦得為第三審訴訟代理人。